【裁判字號】    92,再易,113
【裁判日期】    921001
【裁判案由】    給付保險金
【裁判全文】
臺灣高等法院民事判決                            九十二年度再易字第一一三號
    再審原告    甲○○
    再審被告    中國人壽保險股份有限公司
    法定代理人  顏和永
右當事人間給付保險金事件，再審原告對於中華民國九十二年六月十日本院九十一年
度保險上易字第一六號確定判決提起再審，本院判決如左：
    主      文
再審之訴駁回。
再審訴訟費用由再審原告負擔。
    事      實
甲、再審原告方面：
一、聲明：(一)本院九十一年度保險上易字第一六號確定判決（下稱原確定判決）廢棄
            。
          (二)再審被告在前訴訟程序之上訴駁回。
二、陳述：
    (一)本件保險契約條款所稱之「疾病」或「重大疾病」，固均限於自契約生效日起
      三十日以後或第三十一日起始發生者，方得主張之。惟兩造於民國（下同）八
      十九年五月四日簽訂系爭保險契約，再審原告於系爭保險契約生效日起三十日
      以前或第三十一日前所檢測出之疾病，皆係乳房「纖維囊腫」或「纖維腺瘤」
      ，嗣於契約生效日後逾四個月之八十九年九月十一日方檢測出罹患乳癌，故該
      乳癌應非系爭保險契約條款所約定之「自契約生效日起三十日以前或第三十一
      日前所發生者」，系爭保險契約，並未將自契約生效日起三十日以前或第三十
      一日前既存之尚未符合所稱之「疾病」或「重大疾病」之病源予以列為理賠除
      外條款。原確定判決疏未敘明系爭保險契約除外條款所適用之疾病，其適用法
      規顯有錯誤。
    (二)依「提前給付保險附約保單條款」明定，凡被保險人自契約生效日或復效日後
      第三十一日起，初次發生並經醫院診斷「確定」罹患所列舉之疾病者，保險人
      即需依約給付保險金。基此，凡被保險人於附約生效日或復效日後第三十一日
      「之前」，經診斷「確定」罹患上開保單條款所列舉之疾病者，固無法依約請
      求給付保險金；然被保險人於附約生效日或復效日後第三十一日之前，縱已罹
      患系爭保單所列舉之重大疾病，惟若該疾病係於附約生效日或復效日後第三十
      一日後「方經確定者」，仍得請求被保險人給付保險金。本件再審原告於附約
      生效日之八十九年五月四日後，逾四個月之八十九年九月十一日方經診斷確定
      罹患癌症，自得依系爭保險契約請求再審被告給付保險金。原確定判決漏未將
      上開保單條款明定「並經醫院診斷確定罹患下列疾病者」乙節，足以影響判決
      之重要證物予以斟酌，自有民事訴訟法第四百九十七條所規定之再審事由。
乙、本件未行言詞辯論，無再審被告之聲明及陳述可供記載。
    理      由
一、按民事訴訟法第四百九十六條第一項第一款所謂適用法規顯有錯誤，係指確定判
    決違背法規或現存判例解釋者而言（參照最高法院七十一年台再字第二一○號判
    例）；又依民事訴訟法第四百九十七條所規定，得提起再審之訴，須就足影響於
    判決之重要證物，漏未斟酌始克相當。本件原確定判決既已認定：【．．．由兩
    造約定之提前給付保險附約保單條款第二條第五項：「本附約所稱『重大疾病』
    係指被保險人自本附約生效日或復效日後第三十一日起，『初次』發生並經醫院
    診斷確定罹患下列各疾障或需下列手術者．．．」；另約定之新康泰綜合住院醫
    療保險附約保單條款第二條第五款：「『疾病』：係指自被保險人參加本附約或
    自復效之日起，持續有效三十日以後，才『開始』發生的疾病，但續保者，不受
    三十日的限制」；約定之新重大疾病豁免保費保險附約保單條款第二條第二項：
    「本附約所稱『重大疾病』係指被保險人自本附約生效日或復效日後第三十一日
    起，『初次』發生並經醫院診斷確定罹患下列疾病者．．．」（以上均見原審卷
    第十頁至第十五頁，及第十九頁）等契約條款可知，該等契約條款所稱之「疾病
    」或「重大疾病」，均限於自契約生效日起三十日以後或第三十一日起『始』發
    生者，方得主張之】，有原確定判決可稽（附於本院再審卷內）。顯見原確定判
    決業已就「提前給付保險附約保單條款」第二條第五項：「本附約所稱『重大疾
    病』係指被保險人自本附約生效日或復效日後第三十一日起，『初次』發生並經
    醫院診斷確定罹患下列各疾障或需下列手術者．．．」予以斟酌後，始認定系爭
    保險契約條款所稱之「疾病」或「重大疾病」，均限於自契約生效日起三十日以
    後或第三十一日起始發生者，方得主張之，自無民事訴訟法第四百九十七條所規
    定，足以影響於判決之重要證物漏未斟酌之再審事由。
二、又原確定判決復已認定：【(三)綜觀被上訴人（指再審原告）右乳部所產生之腫瘤
    情形可知，其於八十九年五月五日至榮民總醫院檢查結果，即已知罹患「乳房纖
    維腺瘤」，同年月十二日在榮民總醫院超音波檢測結果，復已在其右乳房十點鐘
    方向，離乳頭二公分處，有一面積為一點九×一點一公分之不規則之腫瘤；而同
    年九月十一日於和信醫院為超音波檢測時，已在其右乳十一點至十二點鐘方向，
    離乳頭三公分處有一面積為一點八二公分×零點八八公分之腫瘤。從被上訴人上
    開二腫瘤不僅位置相若，面積亦屬相近，參以被上訴人於八十九年五月十二日於
    榮民總醫院超音波檢測後，僅隔一個多月（即同年七月四日）至和信醫院門診時
    已自稱：該腫塊已一至二個月時間亦屬相符，是堪可認定被上訴人於榮民總醫院
    檢測時之乳房纖維腺瘤與後來於和信醫院檢測出之乳房惡性腫瘤係屬同一，而僅
    屬同一疾病之不同病程。若為兩處不同病源，則和信醫院所測出之病源當係榮總
    醫院檢測後所新生者，然此與被上訴人在同年七月四日於和信醫院自稱：「此腫
    塊已一、二個月」等語不符，．．．又榮總醫院雖判讀該病源為「乳房良性纖維
    腺瘤」，然依行政院衛生署函轉臺灣外科醫學會（九一）外醫堅字第０三四八號
    函稱：「乳房纖維腺瘤」乃是一種良性腫瘤，大部分腫瘤不會轉變成乳癌，但是
    有文獻報告在乳房纖維腺瘤內含有乳癌」等語，並未全然排除由該乳房纖維腺瘤
    轉變為乳癌之可能，是該乳房纖維腺瘤與後來轉變為乳癌之惡性腫瘤實屬同一，
    此點亦堪認定。(四)從而，被上訴人右乳房所產生之惡性腫瘤與其於契約訂定生效
    後隔日（即八十九年五月五日）檢查時已存在之腫瘤，乃相同之腫瘤】、【五、
    綜上所述，被上訴人於八十九年九月十一日超音波檢測時之乳房惡性腫瘤，既源
    於八十九年五月五日於榮民總醫院檢測之乳房纖維腺瘤，自非八十九年五月四日
    與上訴人（指再審被告）訂約後三十日以後或第三十一日起始發生之疾病，是本
    於兩造所約定前開契約條款，即非屬該等契約條款所稱之「疾病」或「重大疾病
    」】，有原確定判決可稽（附於本院再審卷內）。是原確定判決業已認定再審原
    告右乳房所產生之惡性腫瘤與其於契約訂定生效後隔日之八十九年五月五日檢查
    時即已存在之腫瘤，乃相同之腫瘤，自非八十九年五月四日與再審被告訂約後三
    十日以後或第三十一日起始發生之疾病，亦無民事訴訟法第四百九十六條第一項
    第一款所規定適用法規顯有錯誤之再審事由。是本件再審原告所提起之再審之訴
    為顯無再審理由，爰不經言詞辯論，以判決駁回之。
三、據上論結，本件再審之訴為顯無理由，依民事訴訟法第五百零二條第二項、第七
    十八條，判決如主文。
中      華      民      國    九十二    年      十      月      一      日
                                    民事第十三庭
                                        審判長法  官  林  鄉  誠
                                              法  官  劉  清  景
                                              法  官  王  聖  惠
正本係照原本作成。
不得上訴。
中      華      民      國    九十二    年      十      月      一      日
                                              書記官  陳  樂  觀


司法院資訊處製作；財團法人民間司法改革基金會備份。
